【裁判字號】    98,交抗,326
【裁判日期】    981222
【裁判案由】    聲明異議
【裁判全文】
臺灣高等法院臺南分院交通事件裁定     98年度交抗字第326號
抗  告  人  交通部公路總局嘉義區監理所麻豆監理站
代  表  人  乙○○
受 處 分人  甲○○
上列抗告人因受處分人聲明異議案件，不服臺灣臺南地方法院中
華民國98年10月30日裁定（98年度交聲字第1234號）提起抗告，
本院裁定如下：
    主  文
抗告駁回。
    理  由
一、抗告意旨略以：
  (一)本件事實部分據如原裁定，抗告人即原處分機關（下稱抗告
    人）並不爭執。
  (二)然依據法務部民國（下同）95年5月25日法律字第095070039
    3號函示略以「不起訴處分」包括「緩起訴處分」。緩起訴
    處分為一種便宜不起訴處分，檢察官為緩起訴處分時，依刑
    事訴訟法第253條之2第l項規定對被告所為之指示及課予負
    擔，係一種特殊處遇措施，並非刑罰。故而刑事案件經檢察
    官為緩起訴處分確定後，宜視同不起訴處分確定，得依違反
    行政法上義務規定裁處，此為行政罰法第26條第1項所明文
    。
  (三)按行政罰法第26條第1項，一行為同時觸犯刑事法律及違反
    行政法上義務規定者，依刑事法律處罰之。此所謂「依刑事
    法律處罰之」，應係指罪刑法定主義及刑事法律正當程式運
    作完成始足當之。
  (四)綜上，緩起訴處分與上述條文所稱之「刑事處罰」仍屬有別
    。從而，本案依道路交通管理處罰條例第35條第1項第1款規
    定裁處行政罰鍰，於法並無抵觸，爰依法提起抗告，請准予
    撤銷原裁定，另為適法之裁定等語。
二、原裁定略以：
  (一)異議人（即受處分人）於98年1月20日22時10分許，駕駛車
    牌號碼5W-3718號自用小客車，行經臺南縣玉井鄉○○路583
    號處，因酒後駕車經警當場測得呼氣酒精濃度為0.57mg/l，
    因已超過規定標準值0.25mg/l，經臺南縣警察局玉井分局警
    員攔停製單舉發之事實，為異議人所不爭；且異議人因公共
    危險案件，業經臺灣臺南地方法院檢察署檢察官於98年3月
    13日為緩起訴處分，諭知緩起訴期間1年，並應於本件緩起
    訴處分確定之日起算6個月內，向指定之公益團體、地方自
    治團體或社區提供50小時之義務勞務。上開緩起訴處分於
    98年3月27日經臺灣高等法院臺南分院檢察署以98年度上職
    議字第1141號處分駁回再議而確定在案，故緩起訴期間自98
    年3月27日起至99年3月26日止等情，業經原審依職權調閱臺
    灣臺南地方法院檢察署偵察卷宗查閱無訛，並有前開臺灣臺
    南地方法院檢察署緩起訴處分書附卷可憑，是堪認定。
  (二)按依刑事訴訟法第253條之2規定，命被告為金錢給付、勞務
    給付及處遇措施的部分，應得被告之同意（因涉及被告之人
    身自由及財產之拘束，且產生未經裁判即終局處理案件之實
    質效果，自應考慮被告之意願），上開金錢給付、勞務提供
    實質上均係對行為人的制裁，並造成行為人財產、自由、尊
    嚴等權利不利的影響。故本件檢察官所為緩起訴處分，命異
    議人向指定之公益團體提供50小時之義務勞務，已產生實質
    刑罰之效果，而非不起訴處分甚明。異議人因前開緩起訴處
    分而剝奪其自由權，而上開義務給付義務亦具有強制性、懲
    罰性，雖不若易科罰金係以支付金錢作為自由刑之替代，惟
    經由緩起訴處分條件之履行使其免於遭檢察官發動起訴程序
    ，仍具有替代刑罰之效果，廣義而言，應屬「實質刑事法律
    處罰」，而有行政罰法第26條第1項「一事不二罰」規定之
    適用，是以並無重複處罰行政罰之必要至明。
  (三)雖原處分機關援引法務部95年5月25日法律字第0950700393
    號函函示意旨認依94年7月28日法務部行政罰法諮詢小組第
    一次會議決議，已明確結論認緩起訴者乃附帶條件的不起訴
    處分，亦即是不起訴的一種，並非刑罰，應無行政罰法「一
    事不二罰」之適用云云，惟按法官依據法律獨立審判，憲法
    第80條載有明文，各機關依其職掌就有關法規為釋示之行政
    命令，法官於審判案件時，固可予以引用，但仍得依據法律
    ，表示適當之不同見解，並不受其拘束；司法行政機關所發
    司法行政上之命令，如涉及審判上之法律見解，僅供法官參
    考，法官於審判案件時，亦不受其拘束（司法院大法官會議
    解釋釋字第216號解釋意旨參照），是前開法務部函釋，僅
    得供本院參考，本院並不受其拘束。況行政罰法為行政法中
    關於行政罰之總則性規定，是道路交通管理處罰條例之行政
    罰亦須遵循行政罰法之規定，其子法道路交通案件處理辦法
    之解釋及適用，更不得違反行政罰法之規定。原處分就此未
    予詳查，遽予裁罰，尚有未洽。本件之異議為有理由，原處
    分應予撤銷，並由本院諭知不罰。
  (四)至原處分另依道路交通管理處罰條例第24條第1項第2款、第
    35條第1項規定裁處異議人「吊扣駕駛執照12個月」及「施
    以道路交通安全講習」部分，該部分之處罰，既係屬行政罰
    法第2條第1款規定之「其他種類行政罰」，參諸行政罰法第
    26條第1項但書規定及前揭說明，原處分機關自得裁處之，
    是原處分機關就此部分之裁決，核無不當。
  (五)綜上，原處分機關就異議人同一酒後駕車之行為，再予裁處
    罰鍰49,500元，即有違反一事不二罰之原則，故異議人聲明
    異議，為有理由，原處分罰鍰部分應予撤銷，改諭知撤銷部
    分異議人不罰。另原處分對異議人為吊扣駕駛執照12個月，
    並施以道路交通安全講習之處分部分，於法並無違誤，異議
    人此部分異議無理由，應予駁回。
三、經查：
  (一)按汽車駕駛人飲用酒類後其吐氣所含酒精濃度超過每公升0.
    25毫克或血液中酒精濃度超過百分之0.05以上者，不得駕車
    ；汽車駕駛人，駕駛汽車經測試檢定有酒精濃度超過規定標
    準者，處新臺幣15,000元以上60,000元以下罰鍰，並當場移
    置保管該汽車及吊扣其駕駛執照1年；汽車駕駛人，有道路
    交通管理處罰條例第35條第1項規定之情形者，應接受道路
    交通安全講習，道路交通安全規則第114條第2款、道路交通
    管理處罰條例第35第1項第1款前段及同條例第24條第1項第2
    款分別載有明文。而行政罰法第26條規定：「一行為同時觸
    犯刑事法律及違反行政法上義務規定者，依刑事法律處罰之
    。但其行為應處以其他種類行政罰或得沒入之物而未經法院
    宣告沒收者，亦得裁處之。前項行為如經不起訴處分或為無
    罪、免訴、不受理、不付審理之裁判確定者，得依違反行政
    法上義務規定裁處之。」即所謂一事不二罰原則，考其立法
    目的，無非以一行為同時觸犯刑事法律及違反行政法上義務
    規定時，由於刑罰與行政罰同屬不法行為制裁，而刑罰懲罰
    作用較強，依刑事法律處罰即足資警惕，無一事二罰再處行
    政罰必要，但刑事處分以外之沒入或其他種類行政罰，因兼
    具維護公共秩序作用，為達行政目的，行政機關仍得併予裁
    處。
  (二)本件受處分人即異議人於98年1月20日22時10分許，駕駛車
    牌號碼5W-3718號自用小客車，行經臺南縣玉井鄉○○路583
    號處，因酒後駕車經警當場測得呼氣酒精濃度為0.57mg/l，
    因已超過規定標準值0.25mg/l，經臺南縣警察局玉井分局警
    員攔停製單舉發之事實，為受處分人所不爭；且受處分人因
    公共危險案件，業經臺灣臺南地方法院檢察署檢察官於98年
    3月13日為緩起訴處分，諭知緩起訴期間1年，並應於本件緩
    起訴處分確定之日起算6個月內，向指定之公益團體、地方
    自治團體或社區提供50小時之義務勞務。上開緩起訴處分於
    98年3月27日經臺灣高等法院臺南分院檢察署以98年度上職
    議字第1141號處分駁回再議而確定在案，故緩起訴期間自98
    年3月27日起至99年3月26日止等情，有前開臺灣臺南地方法
    院檢察署緩起訴處分書、臺灣高等法院被告前案紀錄表各1
    紙附卷可憑（見原審卷第3頁、本院卷第12頁），故受處分
    人酒後於上開時地駕駛小客車，經警測試檢定有酒精濃度超
    過規定標準即吐氣所含酒精濃度0.57mg/l事實，堪以認定。
  (三)按前揭提供義務勞務，固非刑法所定刑罰之種類，然而，行
    政罰法第26條明訂一事不二罰之原則，依該條規定，於應受
    行政罰之行為如經不起訴處分或為無罪、免訴、不受理、不
    付審理之裁判確定者，始得依違反行政法上義務規定裁處之
    ，未包括「緩起訴」處分在內，雖「緩起訴」處分之最終使
    被告免於刑事訴追之效果與「不起訴」處分之效果相同，惟
    緩起訴處分，被告另需於一定期間內遵守或履行刑事訴訟法
    第253條之2各款所規定之金錢給付、勞務給付及處遇措施等
    事項，自非得與「不起訴」處分等同視之，且因涉及被告之
    人身自由及財產的拘束，產生未經裁判即終局處理案件之實
    質效果，自應考慮被告之意願。是以，無論檢察官課以被告
    以上何種負擔，雖此等負擔並非屬「刑罰之種類」，但性質
    上仍應屬實質之刑罰制裁，已對被告產生實質刑罰之效果。
    況本於對被告不利益之規定不得任意擴張解釋之原則，行政
    罰法第26條第2項所謂「不起訴處分確定」之規定自不應任
    意擴張包括「緩起訴處分」。本件受處分人已受附負擔之緩
    起訴處分，實已產生實質刑罰之效果，已如前述，若再任意
    擴張解釋，亦有違行政罰法第26條「一事不二罰」之立法目
    的。
  (四)本件緩起訴處分令受處分人向指定之公益團體、地方自治團
    體或社區提供50小時之義務勞務給付，應認雖非刑法所定刑
    罰之種類，因已對受處分人之名譽、心理產生相當制約，並
    影響其之自由等權利，已產生實質刑罰效果，應實質該當行
    政罰法第26 條第1項之「依刑事法律」之處罰效果，而非不
    起訴處分甚明，準此，原處分機關依法自不得再對受處分人
    依道路交通管理處罰條例第35條第1項第1款規定裁處罰鍰。
    從而原處分機關裁處受處分人罰鍰49,500元部分，有違一事
    不二罰之原則，自難謂適法。
  (五)另依94年12月28日修正公布，95年7月1日施行之道路交通管
    理處罰條例第35條第8款雖規定：「前項汽車駕駛人，經裁
    判確定處以罰金低於本條例第92條第3項所定最低罰鍰基準
    規定者，應依本條例裁決繳納不足最低罰鍰之部分。」以及
    違反道路交通管理事件統一裁罰基準及處理細則第2條所定
    「違反道路交通管理事件統一裁罰基準表」，即「汽車駕駛
    人駕駛機車，飲酒後其吐氣所含酒精成份超過每公升0.55毫
    克以上，應處最低罰鍰45,000元；同時違反刑事法律者，經
    裁判確定處以罰金低於本條例第92條第3項所定最低罰緩基
    準規定者，應依本條例裁決繳納不足最低罰鍰之部分。」等
    相關規定，故倘駕駛人所支付之緩起訴處分金，未達道路交
    通管理處罰條例第92條第3項所定最低罰鍰基準規定者，仍
    須補繳不足最低罰鍰之部分，始為適法。檢察官為緩起訴處
    分並命捐款者，其捐款解釋上亦屬道路交通管理處罰條例第
    35條第8項所規定之罰金，監理機關雖不得再為行政裁罰，
    惟若駕駛人所支付之緩起訴處分金，未達道路交通管理處罰
    條例第92條第3項所定最低罰鍰基準規定者，依該條例第35
    條第8項之規定，仍須補繳不足最低罰鍰之部分（臺灣高等
    法院暨所屬法院97年法律座談會提案研討結果參照）。然而
    ，本件緩起訴處分係命受處分人提供義務勞務，而非命給付
    金錢，無比較基準，即不生道路交通管理處罰條例第35條第
    8款補繳罰金不足最低罰鍰之差額問題。
  (六)至抗告人援引法務部於95年5月25日以法律字第0950700393
    號函示，認行政罰法第26條第2項所稱不起訴處分包括緩起
    訴處分，是不起訴一種，並非刑罰，應無行政罰法一事不二
    罰適用云云。然法院對於各機關就其職掌所作有關法規釋示
    之行政命令，固可予以引用，但仍應就具體案情，依其獨立
    確信之判斷，適用法律，表示適當之不同意見，並不受其拘
    束，迭經司法院大法官解釋在案（司法院大法官釋字第137
    號解釋、釋字第216號解釋、釋字第407號解釋、釋字第530
    號參照）；經細繹上揭公函內容，並未具體說明憑以認定之
    法理及規範依據為何，則基於上揭司法院大法官解釋意旨及
    前述之說明，本院自得依據學理、法律規範，妥為解釋認定
    ，不受上述公函見解之拘束。準此，本院認為：1.刑事訴訟
    法第253條之1規定，有關緩起訴處分須具備：犯罪嫌疑充足
    、斟酌刑法第57條所列事項、為公共利益維護、以緩起訴為
    適當者（即適當性）等要件；核與不起訴處分要件尚屬有間
    。是如認行政罰法第26條第2項所規定之「不起訴處分」包
    括緩起訴處分，即已逾文義解釋範圍。2.又關於緩起訴處分
    要件及裁量基準，與不起訴處分相較，均有不同，至多應僅
    得視緩起訴處分係暫緩起訴處分，而非不起訴處分。3.行政
    罰法第26條第2項規定，既未明文包含緩起訴處分，對人民
    不利益規定，自不得任意擴張適用，而逕認行政罰法第26條
    第2規定，於經緩起訴處分亦有適用。上開交通部及法務部
    函示，認緩起訴處分亦屬行政罰法第26條第2項不起訴處分
    ，尚有誤會。
  (七)綜上所述，原審裁定將原處分關於裁處受處分人罰鍰部分予
    以撤銷並改諭知不罰，經核即無不合。抗告意旨仍認應對受
    處分人裁處罰鍰，為無理由，應予駁回。
四、據上論斷，應依道路交通案件處理辦法第26條、刑事訴訟法
    第412條，裁定如主文。
中    華    民    國    98    年    12    月    22    日
                  交通法庭    審判長法  官  葉居正
                                    法  官  陳欽賢
                                    法  官  洪碧雀
以上正本證明與原本無異。
不得再抗告。
                                    書記官  魏芝雯
中    華    民    國    98    年    12    月    23    日


司法院資訊處製作；財團法人民間司法改革基金會備份。
